【裁判字號】    96,訴,4668
【裁判日期】    970226
【裁判案由】    瀆職
【裁判全文】
臺灣臺中地方法院刑事判決              96年度訴字第4668號
公  訴  人  臺灣臺中地方法院檢察署檢察官
被      告  甲○○
選任辯護人  劉家驥律師
上列被告因瀆職案件，經檢察官提起公訴（96年度偵字第26644號）
，本院判決如下：
    主    文
甲○○有管接、解送或拘禁人犯職務之公務員，對於人犯施以凌
虐，處有期徒刑壹年陸月。
被訴民國96年8月22日之凌虐人犯部分，無罪。
    犯罪事實
一、甲○○為內政部入出國及移民署專勤事務第二大隊臺中市專
    勤隊(下稱臺中市專勤隊)隊員，負責收容人拘禁管理職務。
    在臺中市○區○○路1段439號3樓收容所，負責相同之管理
    人犯職務，於96年10月1日中午，越南籍女人犯杜氏心（即
    DO THI TAM）及其餘同收容室女子吃完飯後不遵其指示立刻
    睡覺，竟要求杜氏心緊靠監舍欄杆，並喝令「你給我動動看
    ！你試看看我動不了你！」命杜氏心於欄杆邊罰站，隨即將
    欄杆外之電風扇緊鄰鐵欄杆往杜氏心之身上吹灌，杜氏心一
    度往回走向廁所，甲○○隨即喝止，杜氏心只得回到欄杆前
    罰站，甲○○並向杜氏心表示：「你搗蛋是不是」、「你給
    我動看看，待一會兒我手鐐腳鐐就過來了喔」，杜氏心不知
    其意，回問「你要打我嗎？」甲○○答稱：「我打你啦！怎
    樣，你欠打嘛你」。而上開收容處所原即狹小，恰又有多人
    感冒嘔吐，同收容所之越南女人犯要求甲○○提供病者飲水
    ，甲○○亦置之不理，反以遙控器將監舍冷氣空調調至難以
    忍受之低溫。又因監舍內仍有越南人犯細語，甲○○復進一
    步表示：「儘量講沒關係，還要你冷氣再強，我還可以再開
    ，開冷氣強一點給你。」約20分鐘後，杜氏心支持不住，向
    甲○○求饒表示會感冒死掉，甲○○仍置之不理，反而表示
    「你好冷關我家屁事啊？她 (同舍仍在細語之越南女人犯阿
    雙〔LY THI XUYE〕N)繼續講我就繼續用啊，最好是繼續講
    沒關係。」以此對杜氏心之凌虐，逼令阿雙停止細語。杜氏
    心只得雙手反插臀部褲袋，在原地踏步跳動取暖，甲○○尚
    在一旁嘲諷稱：「我不用打你啦，我就給你冷死就好了，我
    不用打你。打你我還嫌我的手痛。」杜氏心受虐長達40分鐘
    後，因臺中市專勤隊時保寧隊長巡視經過，經詢問杜氏心後
    調查始知上情。
二、案經臺灣臺中地方法院檢察署檢察官指揮內政部入出國及移
    民署專勤事務第二隊臺中市專勤隊偵辦而移送偵查起訴。
    理    由
甲、有罪部分：
一、訊據被告甲○○矢口否認有上開罪嫌，辯稱是因為人犯吃完
    飯後不睡覺，才會如此為之，是出於好意，並無凌虐之意思
    云云。惟查：
  (一)上述被告甲○○凌虐越南籍女人犯杜氏心 (即DO THI TAM)
    之犯罪事實，業據杜氏心於台中市專勤隊詢問時供述甚詳，
    並於偵查中結證屬實，並經證人LY THI XUYEN、TRAN XUAN
    THANH、陳氏玉燕於偵查中結證屬實。
  (二)證人即台中市專勤隊隊長時保寧於台中市第二專勤隊及偵查
    中分別結證稱：收容室確實很冷，電風扇緊臨鐵欄杆及收容
    女子之求救經過，台中市專勤隊並無規定強迫收容人一定要
    睡午覺，受拘禁人要出欄杆外面可能是生病、解送或者日常
    調水等公差，且均須經過其許可，收容人有鼓譟或情緒不好
    時，值勤者都要向其報告，且服務期間均無發生收容人鬧房
    情形。依證人時保寧之證言內容，表示當時進入收容室發覺
    冷氣很冷，且經檢察官勘驗現場時，當場試驗不論在值班台
    或欄杆處都可透過遙控器控制冷氣機，且收容所本來就無強
    迫收容人午睡的習慣，縱然人犯午睡有利管理，被告豈可以
    虐待方式強迫收容人聽命行之，被告之作為絲毫不顧及收容
    人之人權，逾越管理目的之必要程度，應可認定。
  (三)檢察官於96年10月15日勘檢"台中市專勤隊臨時收容所收容
    人犯杜氏心遭管理人員甲○○凌虐現場監視光碟"之光碟片
    ，光碟片全長1分20秒，依重要所見紀錄，被告確有犯罪事
    實所述凌虐人犯情形，製有勘驗筆錄1份附卷可佐 (附於96
    年度他字第3483號卷第14至16頁)。
  (四)此外，復有入出國及移民署專勤事務第二大隊台中市專勤隊
    、勤務分配表17紙、證人TRAN XUAN THANH、LY THI XUYEN
    、DO THI TAM等之指認相片6紙等附卷可資佐證。
二、按刑法第126條第1項所稱「依法逮捕拘禁之人」，係指依據
    法律拘束其身體行動之自由，而置諸公權力監督之下之人而
    言。最高法院86年度台上字第1973號著有判例可稽。本案被
    害人均係依入出國移民法第36條、第37條強制收容之人，依
    法受拘束行動自由，自屬刑法第126條所稱之人犯。被告職
    務為管理受拘禁之收容人，自屬執行拘禁職務之人。次按凌
    虐係指以強暴、脅迫或其他方法，使人犯在肉體或精神上遭
    受非人道之虐待而言，並不以確有成傷為要件（最高法院29
    年度上字第31號、32年度上字第2403號參照）。本案僅因收
    容人杜氏心等收容女子不服其意見進行午睡，另行起意，在
    收容室此種極可能感染傳染病的環境中，竟對人犯用電風扇
    強吹及調整空調冷氣冷至不能忍的地步，使人犯生受傳染風
    寒之恐懼，對現場嘔吐感冒之人置之不理，使人犯戰慄，並
    生受傳染風寒之恐懼，以之脅迫被告服從，此等非人道之對
    待方式，顯已逾越維持收容所紀律所必要，而為凌虐之行為
    。
  綜上所述，被告甲○○當時係本於凌虐意思而對收容人施以肉
  體及精神上的虐待，其辯解均係事後卸責之詞，不足採信。本
  案事證明確，被告犯行應堪認定。
三、核被告甲○○所為係犯刑法第126條第1項之凌虐人犯罪。爰
    審酌被告身為公務員，負管理監督收容人之責，本應依法管
    理人犯，竟圖一己管理之方便，凌虐外籍人犯樹威，以圖被
    收容之人犯畏懼而易於控制，且顯係倚仗外籍人士收容不久
    即行遣返，犯罪難以調查之機會犯罪，其具犯罪之不良動機
    及擇定司法弱勢被害人而犯罪，顯有高度惡性而應從重評價
    其刑。被告所為凌虐之方式客觀上固未造成被害人之重大傷
    害，惟已重傷我國長期建立之人權立國形象，其損害之國家
    法益，不可與一般凌虐人犯同視，並審酌受凌虐人所受損害
    及被告之犯後態度等一切情狀，量處如主文所示之刑。
乙、無罪部分：
一、公訴意旨略以：被告甲○○於民國96年8月22日，在臺中市
    西屯區○○路○段588號即臺中市專勤隊向臺中市警察局商借
    之臨時收容所內，負責執行勤務之際，僅因越南籍人犯吳文
    中（亦即TRAN THI TAM）高聲談笑，竟基於凌虐之犯意，將
    其拉出欄舍，明知無使用械具之任何理由，而持手銬及腳鐐
    扣住吳文中之手腳後，在其餘收容人面前將之掌摑、持警棍
    毆打、踹踢，再令其戴著戒具跳進獨居房中，刻意不解開手
    銬，致晚餐時間吳文中無法取得飲食，以此等生理及精神虐
    待方式，加以凌虐吳文中，認被告另涉犯刑法第126條第1項
    之凌虐人犯云云。
二、被告未經審判證明有罪確定前，推定其為無罪。犯罪事實應
    依證據認定之，無證據不得認定犯罪事實。又不能證明被告
    犯罪者或其行為不罰者，應諭知無罪之判決，刑事訴訟法第
    154條、第301條第1項分別定有明文。次按認定不利於被告
    之事實，須依積極證據，苟積極證據不足為不利於被告事實
    之認定時，即應為有利於被告之認定，更不必有何有利之證
    據，亦有最高法院30年上字第816號判例可資參照。且告訴
    人之告訴，係以使被告受刑事訴追為目的，其陳述是否與事
    實相符，仍應調查其他證據以資審認，最高法院52年台上字
    第1300號亦著有判例。訊據被告堅決否認有上揭犯罪事實，
    辯稱是因為其他外籍人士反應吳文中有鬧房行為，其才將吳
    文中請出欄杆外，且吳文中大聲聊天，其出來後又衝撞伊，
    才上械具，且專務隊也有上腳鐐之前例云云。經查：證人乙
    ○○於本院審理時結證稱：當天沒看到鬧房或被拉出的情形
    。證人戊○○結證稱，當天並沒有發現什麼狀況。證人丙○
    ○結證稱：接班時並沒有發現異狀。證人丁○○ (即被凌虐
    人犯吳文忠的承辦人)結證稱，並未發現吳文忠有被凌虐情
    形，且吳文忠被遣反時亦未反其反應有被凌虐情形 (以上參
    97.2.12本院審理筆錄)，本案公訴人認被告涉有凌虐吳文中
    ，無非以吳文中之指訴為依據，揆諸前揭說明，經調查其他
    證據，並無法印證吳文忠之指訴情形，且縱有上腳鐐，關進
    獨居房，仍屬人犯管理上之必要行為，與凌虐人犯之要件尚
    屬有間，此外，復查無其他積極證據足以證明被告有公訴人
    所指之犯行，揆諸前揭規定及判例要旨，不能證明被告犯罪
    ，自應為無罪之諭知。
據上論斷，應依刑事訴訟法第299條第1項前段、第301條第1項，
刑法第126條第1項，判決如主文。
本案經檢察官顏淑惠到庭執行職務。
中    華    民    國    97    年    2    月     26    日
                  刑事第七庭  審判長法  官  陳如玲
                                    法  官  高文崇
                                    法  官  郭德進
上正本證明與原本無異。
如不服本判決，應於收受送達後10日內向本院提出上訴書狀（應
敘述具體理由並附繕本）。
上訴書狀如未敘述理由，應於上訴期間屆滿後20日內補提理由書
於本院。
中    華    民    國    97    年    2     月    27    日
                                    書記官  陳惠玲
                                                       B
附錄論罪科刑法條
中華民國刑法第126條：（凌虐人犯罪）
有管收、解送或拘禁人犯職務之公務員，對於人犯施以凌虐者，
處 1 年以上 7 年以下有期徒刑。
因而致人於死者，處無期徒刑或7年以上有期徒刑。致重傷者，
處 3 年以上 10 年以下有期徒刑。


司法院資訊處製作；財團法人民間司法改革基金會備份。
